臺灣桃園地方法院刑事判決　　　　　　　　　　　　　　　九十二年自字第五八號
　　自　訴　人　甲○○○股份有限公司
　　法定代理人　陳清金
　　自訴代理人　朱子慶律師
　　　　　　　　林雅君律師
　　被　　　告　己○○　男　五.
　　選任辯護人　江松鶴律師
　　被　　　告　庚○○　男　五.
右列被告等因背信案件，經自訴人提起自訴，本院判決如左：
    主    文
己○○、庚○○無罪。
    理    由
一、自訴意旨略以：被告己○○、庚○○均為執業建築師，被告己○○受甲○○○股
    份有限公司（下稱九德公司）委託設計及監造第一期廠房工程，在第一期廠房尚
    未設計監造完成之民國八十七年九月間，地方政府將變更規範容積率之法規、限
    縮原有容積率標準之消息傳出，九德公司考慮到新容積率實施前為爭取可建面積
    維持原訂標準，乃決議採取被告己○○之建議，先以簡圖方式掛號送審，以達將
    可建面積維持原訂容積率標準之目的，至於實際送審後，是否要規劃與建新建物
    即第二期廠房之建造設計及申領建造執照，則視日後營業情形及第一期廠房完成
    後之使用狀況，再決定是否委託繪製定案設計圖及擬定計劃設計概要說明書、工
    程概要後，再正式送圖申請建造執照，因此，九德公司乃於八十七年九月二十五
    日，與被告己○○、庚○○簽訂委任契約書（即第二期廠房），同年月二十八日
    簽發面額各新臺幣（下同）七百萬元支票二紙，暫繳建築師委任公費共計一千四
    百萬元於臺灣省建築師公會，被告二人乃於同年月二十九日送交建築執照申請書
    ，被告二人明知本件只是為了圖較優惠容積率，並非要設計廠房，於八十九年九
    月間，被告己○○事務所職員辛○突然說第二期廠房已經完成定案設計圖，並告
    知該設計圖有蓋到原有使用中之舊廠房，要求九德公司及抵押權銀行出立同意書
    ，九德公司有表示因財務狀況不願再申請第二期廠房建造執照，詎被告二人竟避
    開拆除舊廠房的規劃設計，另外再畫了一個變更設計圖，未經九德公司同意，逕
    行向桃園縣政府工務局辦理，強行取得建造執照，再自行巧立名目，訛報三次變
    更設計費用，並以簽訂本案前舊有之結構計算書、地質鑽探報告，充數做為簽證
    費用，及為九德公司代墊之規費（各項行政規費、簽證費、土地鑑界費用等）等
    ，前去公會領取前揭提存之一千四百萬元；因認被告二人所為涉有背信罪嫌。
二、訊據被告二人均堅詞否認有自訴人右揭所指背信犯行，均辯稱：渠等確實是受九
    德公司委託設計第二期廠房，渠等依照契約完成設計請領建築執照後，才去提領
    前揭一千四百萬元，並無背信行為等語。
三、自訴人認被告二人涉有右揭背信犯行，係提出(一)委任契約書、支票回執聯、八十
    七年九月二十九日建造執照申請書等，證明確有右揭就第二期廠房簽立委任契約
    、暫繳費用、送件申請建築執照之事；(二)辛○傳真之小廠房拆除同意書，證明有
    右揭要求同意之事；(三)九德公司之第一期廠房照片、九德公司八十八年及八十九
    年財報說明書、小廠房現況照片等，證明九德公司第一期廠房尚有閒置，且財務
    狀況不佳，不可能同意被告二人繼續辦理第二期廠房建造執照申請；(四)八十九年
    九月二十二日建造執照申請書，其上未有九德公司之用印確認，證明被告自行變
    更設計強行申請建造執照；(五)八十六年十一月十四日結構計算書、同年月二十二
    日地質鑽探報告封面、被告自行代為繳納規費之收據等，來證明被告有以此巧立
    名目提領前揭費用；(六)自訴人就右揭事項，有在本院民事庭對被告二人提起請求
    返還前開所領款項共計一千四百萬元之訴（即本院九十年度重訴字第四六七號）
    ，並以證人戊○○、乙○○於本院民事庭中所述等為主要論據。
四、按犯罪事實應依證據認定之，無證據不得認定犯罪事實；又不能證明被告犯罪者
    ，應諭知無罪之判決；刑事訴訟法第一百五十四條第二項、第三百零一條第一項
    分別定有明文。又刑法第三百四十二條第一項所定背信罪，在客觀上以行為人為
    他人處理事務，而為破壞自己與本人間信任關係之背信行為，因此導致本人財產
    或其他利益之損害為要件，行為人主觀上尚須具有背信之故意，以及基於為自己
    或第三然不法利益抑或損害本人利益之意圖，唯有行為人主觀、客觀上均符合上
    述要件，始得以背信罪相繩。經查：
    (一)被告二人與九德公司就第二期廠房之設計、建築執照申請等，確有簽立委任契
      約書，九德公司為此有簽發面額各七百萬元之支票，分別由被告己○○、庚○○繳交給臺灣省建築師公會桃園縣辦事處、臺北縣辦事處，該第二期廠房確有
      完成申請建築執照，被告二人分別有提領前揭款項等事實，業據被告二人於本
      院審理時自承在卷，並有自訴人前揭所提之委任契約書、支票回執聯附卷可稽
      ，經本院分別函詢臺灣省建築師公會桃園縣辦事處、臺北縣辦事處，亦確認被
      告己○○、庚○○分別有繳交前揭費用到各該辦事處，其後確已提出該設計案
      之建照，各該辦事處因而撥付款項，有臺灣省建築師公會桃園縣辦事處九十三
      年七月二十二日臺建師桃字第○二八七─二號函、臺灣省建築師公會臺北縣辦
      事處九十三年八月十日臺建師北字第一三七號函可按。
    (二)自訴人雖以證人戊○○於本院訊問時所述，來證明右揭簽立委任契約目的僅在
      於送件以利取得容積率，並非在於取得建造執照以興建廠房。然此節為被告二
      人所否認，均辯稱：九德公司確有意興建第二期廠房，當時還有經過比圖，確
      認由被告庚○○得標，才簽立委任契約書等語。查證人戊○○為九德公司之執
      行董事，就本案二期廠房相關事項，其具有決定權限（見本院九十年度重訴字
      第四六七號民事案卷九十一年八月二十六日言詞辯論筆錄），則其對於被告二
      人之陳述，猶如自訴人之指訴，自應有其他證據加以證明（最高法院五十二年
      臺上字第一三○○號判例要旨參照）。
    (三)至被告二人所稱九德公司當時確有意興建第二期廠房，並有比圖程序此節，則
      據證人即參與比圖之建築師丁○○於本院審理中證稱：（你現在的職業？）實
      踐大學建築系的副教授，（八十七年間甲○○○公司龜山廠房建築設計，當時
      你有無參加？）有的，伊有參加，（你如何知道去比圖？）當時九德公司有一
      位吳夢珠先生他認識伊，他通知伊去比圖‧‧‧（你可以敘述當時你跟公司比
      圖的情形？）當時基本上是伊到了基地現場兩次去瞭解，基地現場的情況，大
      概做了兩次的調查，然後伊就依據伊的瞭解做了一個簡單的設計，去九德公司
      做了一個小時的簡報，幾天後他們就通知伊沒有採用伊的設計就結束了‧‧‧
      （當初九德公司的吳夢珠通知你參加比圖的時候，詳細內容是什麼？）他提到
      九德公司買了一塊地要蓋二期廠房的工程，他希望伊很快作一個造型的設計，
      趕快跟他們公司作簡報，（很快大約是多久？）他希望愈快愈好，印象中接獲
      他的通知到做簡報大約十天左右，（依你之前的比圖經驗，有這麼趕？）沒有
      ，因為這是私人的情誼所以才特別配合他等語明確。證人即被告庚○○事務所
      僱用之員工丙○○於本院民事庭審理時亦證述：（系爭九德公司之工程是如何
      取得？）伊等是比圖得來的這件工程，當初有三家公司去比圖，伊等之所以知
      道有這件比圖之訊息，是因為陳協理來找伊等，但是因為這工程很大，所以九
      德要找幾家事務所來競標，伊只記得有三家事務所來競標，（競標圖是如何畫
      的？）九德公司會給競標公司需求，他是傳真給伊等，伊只記得他傳真給伊等
      的傳真函裡面，有提及工廠之作用及需求，九德只是給伊等大略的方向而已，
      及大致上的需求，沒有涉及細部，所以伊就是以此傳真函的內容作為競圖等語
      （以上見本院九十三年八月二十七日審判筆錄，本院九十年度重訴字第四六七
      號民事卷九十二年三月五日言詞辯論筆錄）。被告庚○○並提出九德公司通知
      其參與比圖之傳真函影本（見本院卷第六五頁），其上載明「九德公司廠房興
      建規劃‧‧‧興建龜山二廠之計劃‧‧‧有興趣參加競圖者，可來電聯絡，原
      則上取前兩名，再作比圖，經核定評估一名，再作詳圖規劃、送照」等語，而
      證人戊○○就此於本院調查時亦自承：‧‧‧公司通知庚○○有這個案子，如
      果庚○○有興趣可以參加，當時只有庚○○、己○○及另一位建築師來比圖，
      （提示傳真函）是吳夢珠傳真給庚○○的等語（見本院九十二年四月二十一日
      訊問筆錄）。再參酌本件委任契約書，其上就受任人之工作方式、工作範圍、
      建築設計費酬金及付款辦法、監造服務期間、委任人之義務、受任人之義務、
      終止委託、受任人之責任等兩造權利義務事項均約定甚詳，若僅係單純掛號取
      得容積率，並非在設計、規劃、申請建照，根本不需為此約定甚至簽訂委任契
      約書，況且，九德公司還為此簽發前揭合計金額高達一千四百萬元支票，由被
      告二人存入建築師公會指定之帳戶內，此舉實有違常情。綜上各節，自訴人就
      本件簽立委任契約書目的僅在取得容積率並非在取得建照興建廠房之指訴，不
      僅無其他積極事證足佐，且有與事理相悖之處，而被告二人就此部分之辯解，
      既有如前述事證加以證明，足徵被告二人所稱九德公司確有意興建第二期廠房
      才因此簽立前揭委任契約書一事，應非子虛。
    (四)自訴人所指：其已經以口頭表示不願繼續興建二期廠房，被告二人卻仍然強行
      申請建築執照一事，此節不僅為被告二人所否認，自訴人雖以證人戊○○及公
      司職員乙○○於本院民事庭審理時之陳述為據。然查，證人戊○○為九德公司
      之執行董事，就本案二期廠房相關事項，其具有決定權限，已如前述，而證人
      乙○○亦係受僱於自訴人，就本案負責定案及實際建築過程（見本院九十年度
      重訴字第四六七號民事案卷九十一年八月二十六日言詞辯論筆錄），則渠等所
      述猶如自訴人之指訴，按上說明，自應有其他證據加以審認。自訴人雖提出公
      司之第一期廠房照片、公司八十八年及八十九年財報說明書、小廠房現況照片
      等，證明九德公司第一期廠房尚有閒置，且財務狀況不佳，不可能同意被告二
      人辦理第二期廠房建照申請，以及前揭八十九年九月二十二日建造執照申請書
      ，其上未有九德公司之用印確認等為據。然有關九德公司第一期廠房及小廠房
      照片、財務說明書等證明公司財務狀況不佳、不需要第二期廠房，均係九德公
      司片面之認定，至於建築執照申請書其上是否要委任人用印確認乙節，證人阮
      慶月就此於本院審理中則證稱：（建築執照申請書的內容如果有變動的話，是
      否在浮貼處要請業主蓋章確認？）不一定，一般是建築師自行用印就可以了，
      但是要看實際變更的內容，比如說變更面積是牽涉到業主的權利，建築師就不
      能私自作主，要由業主確認，但是不一定要用印等語，證人辛○就此於本院審
      理中亦證稱：（你在浮貼這張表格的時候，有經過九德公司人員的同意？）沒
      有，因為工務局的人員同意伊蓋建築師的章就可以了等語。自難僅以前揭申請
      書上未有九德公司用印確認，即推認該建築執照申請案未經過九德公司同意。
      又依證人戊○○、乙○○二人於本院民事庭所述，均表示本件只有電話口頭通
      知等語（見同前言詞辯論筆錄）。則自訴人所指通知被告二人不要再申請建築
      執照一事，顯然並無其他積極證據可以證明。參以證人丙○○於本院民事庭審
      理時，不僅證稱並無九德公司通知終止本件建築執造申請之事，證人即受僱於
      被告己○○事務所負責本件建築執照送件之人辛○於本院審理時，亦未曾提及
      九德公司有要停止本件建造執照申請之事（以上見本院九十年度重訴字第四六
      七號民事卷九十二年三月五日言詞辯論筆錄、本院九十三年八月二十七日審判
      筆錄）。從而，被告二人請領建築執照，是合於前揭委任契約之約定，並無任
      何違背受託事務之情。
    (五)自訴人所指被告二人巧立名目請領酬金乙節。惟查：
    1.本件被告二人已經依約完成第二期廠房建築執照申請，既如前述，況且，九德
      公司亦於八十九年九月二十一日之委任書、切結書及同年十二月一日之建築執
      照申請書上簽名蓋章（見本院九十年度重訴字第四六七號民事卷(一)第八一、二
      四八至二四九頁），顯見九德公司對於申請建造執照之設計方案已經認可，則
      依照前揭委任契約書第五條之約定，建築設計費酬金為九百三十萬元，簽約時
      支付百分之三十、申請建築執照時支付百分之二十、取得建造執照時支付百分
      之二十，故被告二人受領此部分酬金（即九百三十萬元之百分之七十，為六百
      五十一萬元），自合於契約所定，此就自訴人代理人林雅君律師於本院準備程
      序時所述：伊等之前就有跟被告談和解願意支付他們六百五十萬元等語，更足
      以證明（見本院九十二年十一月七日準備程序筆錄）。
    2.至於逾此金額部分，被告二人則辯稱：有代墊相關行政規費、能源設計簽證費
      、結構技師簽證費及變更設計費用等。
    (1)按本件委任契約書第七條(三)之約定，委任人負責繳納之各項行政規費、土地鑑
      界費用、結構外審查費用、交通環境評估及各類專業技師簽證費。而被告二人
      所稱代墊建造執照行政規費三十一萬五千零七十九元乙節，有卷附桃園縣政府
      規費繳納單可按（見本院卷第三九頁），則被告領取此部分代墊款項，亦屬合
      於前揭約定。至所稱能源設計簽證費（三十一萬五千零七十八元），依被告庚○○於本院民事庭審理時所述：這部分不是屬於建築師的業務，但伊有取得能
      源專業人士之資格，所以伊簽訂後要給伊這筆費用，目前為止沒有能源簽證之
      公定價格，費用也沒有計算標準，是伊等依照設計之難易度酌收費用等語。此
      節亦經證人即臺北市建築師公會王世昌於該案審理中證稱：伊等的做法是由建
      築師估算出多少錢，由業主跟建築師雙方議定，若業主認為價格太高，可以委
      託他人簽證，所以這部分伊等沒有一定的標準，所以伊沒有辦法鑑定本件金額
      多少，這個能源簽證是後來才有的約定就是這一、二年才開始實施的，有的建
      築師會吸收，若無法吸收，就會跟業主討論酌定應收價格，由雙方依契約行事
      ，至於由承辦建築師能源簽證部分，只要建築師有此資格即可由承辦建築師為
      能源簽證，所以這部分涉及建築材料，由原設計建築師最清楚、就計算部分伊
      等是無法以客觀的面積或是材質來計算的，而是由簽證來以設計工作之繁簡來
      酌收金額，所以客觀上沒有計算標準，伊等的價格沒有辦法以坪數來計算等語
      屬實（以上見本院九十年度重訴字第四六七號民事卷九十一年十二月四日、九
      十二年三月五日言詞辯論）。故該能源設計簽證費既然無一定客觀標準，而是
      由負責設計之被告庚○○，本於其專業判斷酌定，且該費用既然是屬於專業技
      師簽證費，則其請領此部分費用，亦合該委任契約書之約定。結構技師簽證費
      用部分，自訴人指稱被告以舊有之結構計算書、地質鑽探報告來充作簽證費用
      ，此為被告二人所否認，自訴人所提前揭八十六年十一月十四日結構計算書、
      同年月二十二日地質鑽探報告封面，均核與本件第二期廠房工程無涉，則自訴
      人此部分所指，顯然並無證據足佐。至於被告確有就本件第二期廠房工程委託
      結構技師蘇錦江設計，並支出費用三百八十四萬二千元，有蘇錦江名義出具之
      結構計算書、簽證報告、證明書等附卷可稽（見本院九十年度重訴字第四六七
      號民事卷(二)被告己○○九十三年二月二十三日辯論意旨狀所附證物八、九）。
      是被告既然確有就本件工程委託結構技師支出簽證費用，則其主張自訴人應該
      負擔此部分費用，亦合於前揭契約之約定。至於自訴人就此金額有所爭執，經
      本院民事庭就此囑託臺北市結構工程工業技師公會鑑定，其鑑定結果雖認此部
      分酬金應以總工程造價千分之一點三六五計算，而認被告僅能受領四十三萬零
      八十二元，但此係雙方就此部分簽證費用是否合理而有所爭執，尚與自訴人所
      指被告虛構名目請領費用之背信行為有間。
    (2)至於變更設計費用部分，依被告庚○○於本院民事庭所述，自八十七年九月簽
      約，迄至八十九年十二月取得建築執照，期間總共有四次變更設計，衍生費用
      為五百九十萬三千九百二十二元。依證人丙○○於本院民事庭所述：（得標以
      後到送建造圖，這其中有無作過修改？）得標以後到送件有做了幾次變更，然
      後送件給縣政府以後，伊等還尚有變更幾次設計，這些圖是由伊等來再次變更
      長有來跟伊等表示請求變更部分設計，所以伊等就依照他的請求來變更設計，
      伊等製圖的流程大約依照業主的需要做完細部設計以後即定稿，定稿以後伊等
      就要酌收費用等語，及證人辛○於本院審理時所述：（八十九年九月間，有沒
      有再向建築師公會桃園辦事處申請掛號？）有的，（為何再次掛號？）因為跟
      第一次掛號的圖面不一樣，有變更過了‧‧‧乙○○跟伊說小廠房不拆可不可
      以，伊就問庚○○他說不要建宿舍變更面積就可以了等語。核與被告庚○○前
      揭所述變更設計，若合符節。況且，被告庚○○就此亦有提出設計圖目錄說明
      及歷次設計變更比較圖（見本院九十年度重訴字第四六七號民事卷(一)被告庚○○九十一年四月二十四日答辯狀所附被證三、九十一年十一月二十七日答辯狀
      (六)所附附件六）。可見本件設計圖確有經過變更。至於因此變更所產生費用負
      擔部分，依自訴人之代理人於本院民事庭審理時所述：伊等主張第四條第二點
      所謂定案設計是指該圖已經依照配置圖、平面圖，並且據以請領建造執照，請
      領建造執照後，若有變更設計才是所謂的變更設計，那時才有另外報酬金的問
      題‧‧‧伊等主張變更設計應該是取得建造執照後，有針對變更執照之內容有
      要作變更時，才是所謂的變更設計，否則在未取得建造執照之前，其修補設計
      之部分，皆不是屬於變更設計等語，被告之代理人於該案審理時所述：‧‧‧
      若已經取得建造執照以前，若有變更設計，應屬於變更設計範圍，原告就應該
      給與伊等變更設計之報酬費等語（見本院九十年度重訴字第四六七號民事卷九
      十二年一月十五日言詞辯論筆錄）。可見兩造對於何者是屬於變更設計、該費
      用應如何負擔，雙方認知互有差異，此核屬契約解釋所產生之糾紛，故在被告
      方面而言，其因為設計圖經過九德公司要求有所變更，認為因此所衍生費用，
      應由委託人即九德公司負擔，而在請領時列入一併主張，自難認其主觀上有不
      法所有意圖。此就證人丁○○於本院審理時所述：（在掛號到核准之前的這段
      時間，如果有變更設計的話，是不是算是變更設計？）依照伊個人的角度來看
      ，已經算是變更設計了，（這樣的話要不要追加設計費用？）從伊個人角度來
      看，伊覺得要，但是業主不一定會支付這筆費用等語，及自訴人代理人於本院
      準備程序時所述：‧‧‧簽約當時絕對沒有預料到變更設計的部分等語（見本
      院九十二年十一月七日準備程序筆錄），更足以證明。故縱令本院民事判決認
      定被告援引委任契約書第十二條約定，請領給付變更設計費用，因其前揭所稱
      約定請領此部分費用，但此仍係經過裁判解釋後加以認定，自難執此推認被告
      請領當時必有不法所有意圖。
五、綜上所述，自訴人所指被告二人明知本件僅係為送件以利取得容積率，並非在於
    取得建造執照以興建廠房，被告二人未經自訴人同意，強行取得建造執照，再自
    行巧立名目，領取前揭提存之一千四百萬元一事，不僅並未舉出相關事證加以證
    明，而被告二人之辯解，既有如前述可信之處，足認本件單純是因雙方對於可請
    領報酬數額，認知上有所差異所衍生出來之民事糾紛，此節亦據本院民事庭為相
    同之認定，自訴人應另循民事訴訟程序救濟，按上說明，尚與背信罪之構成要件
    有間，此外，復查無其他積極證據足資認定被告二人有背信犯行，自應為無罪之
    諭知。
據上論斷，應依刑事訴訟法第三百四十三條、第三百零一條第一項，判決如主文。
中　　　華　　　民　　　國　　九十三　　年　　　九　　　月　　　十　　　日
                    臺灣桃園地方法院刑事第五庭
                        審判長法  官  潘  政  宏
                              法  官  周  炳  全
                              法  官  許  泰  誠
如不服本判決應於收受送達後十日內向本院提出上訴書狀，其未敘述上訴之理由者並
得於提起上訴後十日內向本院補提理由書（均須按他造當事人之人數附繕本）。
                              書記官  王  嘉  麒
中　　　華　　　民　　　國　　九十三　　年　　　九　　　月　　十五　　　日
